臺灣高等法院花蓮分院刑事判決　　　　　　　　　　　九十三年度上易字第五二號
　　上　訴　人　臺灣臺東地方法院檢察署檢察官
　　被　　　告　乙○○
　　選任辯護人　吳漢成律師
右列上訴人因被告贓物案件，不服臺灣台東地方法院九十三年度易字第五０號中華民
國九十三年五月十九日第一審判決( 起訴案號：臺灣台東地方法院檢察署九十二年度
偵字第一一八五號），提起上訴，本院判決如左：
    主  文
上訴駁回。
    理  由
一、公訴意旨略以：被告乙○○明知編號Ｍ四Ｅ０一一四四號引擎一具（該引擎原車
    係廠牌三陽ＳＡＮＹＡＮＧ、車號ＷＳ─六八七六號自小客車，車主甲○○「原
    名胡阿軦」於民國九十一年六月二十三日六時許，在臺東市○○街馬偕紀念醫院
    附近失竊）係來路不明之贓物，竟仍於民國（下同）九十一年八月上旬之某日，
    在林宏城（已死亡）位於臺東縣卑南鄉○○村○○路二十五號之「城鄉資源回收
    公司」之回收場，接受林宏城之贈予，而收受取得該引擎一具後，將之拖回其位
  於臺東市○○路○段一二０之一號「統發汽車材料行」保修場置放。嗣於同年九
    月七日十九時許，為警在上址查獲，並扣得該引擎一部，因認被告涉犯刑法第三
    百四十九條第一項之收受贓物罪嫌。
二、按犯罪事實應依證據認定之，無證據不得推定其犯罪事實；又不能證明被告犯罪
    者，應諭知無罪之判決；刑事訴訟法第一百五十四條、第三百零一條第一項分別
    定有明文。又認定不利於被告之事實，須依積極證據，苟積極證據不足為不利於
    被告事實之認定時，即應為有利於被告之認定，更不必有何有利之證據（最高法
    院三十年上字第八一六號判例參照）。再事實之認定，應憑證據，如未能發現相
    當證據，或證據不足以證明，自不能以推測或擬制之方法，為裁判基礎（最高法
    院四十年台上字第八六號判例參照）。又刑法上之收受贓物罪，係指行為人須對
    於所收受之客體係侵害財產法益犯罪所得之贓物而言，此即所謂贓物認識，如不
    能證明行為人有贓物之認識，雖予以收受，仍不得以收受贓物罪相繩。
三、本件公訴人認被告乙○○涉有前開收受贓物犯行，無非係以證人林宏城、李明權
    之證詞、被害人甲○○之指述、車輛竊盜、車牌失竊資料個別查詢報表--查詢車
    輛認可資料一紙、扣案之編號Ｍ四Ｅ０一一四四號引擎一具，且依一般常情，收
    買車輛或其主要零組件，必會先檢視行車執照或其他車籍資料，以免購得來路不
    明之車輛，被告做車行十幾年卻未詳查，有違一般常態，其主觀上縱未明知該引
    擎為贓物，亦有不確定收受贓物之故意等語資為其論據，訊據被告乙○○固不否
    認自林宏城處收受上開引擎一具，惟堅決否認有何收受贓物之犯行，辯稱：伊係
    應林宏城之請，至其所經營之回收場，拆卸一輛已不堪使用之車輛之引擎，當時
    該車輛已經報廢壓扁而不堪使用，但引擎還是好的，林宏城叫伊拿回去用，伊並
    不知悉該引擎為贓物等語。
四、經查：
（一）前開編號Ｍ四Ｅ０一一四四號引擎，原為車號ＷＳ─六八七六號自小客車之引
      擎，該車係被害人甲○○所有，於九十一年六月二十三日上午六時許，停放在
      臺東縣臺東市馬偕紀念醫院失竊之車輛等情，業據被害人甲○○於警詢中指述
      明確，並有車輛竊盜、車牌失竊資料個別查詢報表--查詢車輛認可資料、贓證
      物品保領據各一紙在卷可稽，是前開引擎為失竊車輛所屬之引擎，確為贓物無
      疑。惟被害人此部分之指述及上開證物，祇得證明被告於案發當時所持有之右
    開引擎係屬他人失竊之贓物，尚無從遽以認定被告取得引擎之過程。
（二）次按，行為人於收受物品或購買物品時，就該贓物是否知情為贓物，本屬內心
      之事實，此等主觀狀態存在於行為人本身，除非行為人自白此一犯罪主觀構成
      要件，否則於訴訟上欲探究行為人有無此種贓物之主觀認識，類皆以情況證據
      為認定該主觀犯意之證據方法，且「訴訟法之證明及認定之事實，乃歷史之證
      明及推論，與自然科學上之實驗證明不同，後者得以實驗求證完全一致或符合
      ，然訴訟法上之證明及事實認定，以推論高度之蓋然性，其推論所得之概括認
      定，須通常之人皆可確信為真實。」始可（最高法院八十四年度台上字第五一
      二九號判決意旨參照），故若有客觀情事存在，足以使一般人確信行為人有足
      夠之依據確信其所收受者，應非贓物時，自不得單以某物品於客觀上屬贓物之
      事實，遽而推論其收受者於收受時知悉該物品係屬贓物。訊之被告供稱伊係向
      林宏城經營之資源回收場取得上開引擎等語，再依證人林宏城於警詢中證稱：
      「（本件失竊車輛）是我經營回收站時所收購得來的」、「收購時該車沒有車
      牌、車門、輪胎，只剩下車殼及引擎所以才收購當廢鐵處理。」等語，而證人
      林宏城經營之回收場，車子大部分是報廢不用，而本件所收購之前開失竊車輛
      外觀生鏽、不堪使用，且已遭壓扁乙節，亦經證人即當時在該回收場工作之林
      宏經到庭結證屬實，顯見證人林宏城收購前開車輛時係認該車已不堪使用，始
      向人收購以廢鐵處理，衡情，一般人前往資源回收場購買或取得物品，即係認
      該處之物品屬於廢棄物，從中取得可利用之部分，手續方便，價格低廉，被告
      既係向專門收購廢鐵之資源回收場取得上開車輛之引擎，尚難遽認其來源係屬
      不明，況證人林宏城為收購廢棄物者，並非如一般商店業者或中古商行，任何
      物品均有證件資料可供查詢，反係因所收購物品為他人所廢棄者，而多半不具
      有資料可尋，被告循此管道收購廢棄物品，竟期待其需向回收者索求來源證明
      ，此可能性甚低，況被告於行為當時，亦無法令規定被告負有查明贓車來源之
      義務，自難認定被告應有贓物之認知。
（三）再者，被告雖經營汽車保養場多年，應具有一般汽車交易常識，然本件車輛當
      時未懸掛車牌，車體已毀損，本即難以查證，證人林宏城固因此未能提出來源
      證明乙情，亦據證人李明權於偵查中證述屬實，惟其無從查證，而以廢棄車輛
      視之，尚與一般常情不相違背，則證人林宏城以廢鐵收購再將其中尚可利用之
      部分給予被告，如何向收取此車輛引擎之被告告知來源？況且，車輛辦理過戶
      或申請報廢，祇須向監理單位繳交車牌及行車執照，非必須提出車籍資料；而
      一般廢棄車之買賣或登記亦無須交付車籍資料，本件又僅係針對引擎部分，參
      以引擎並無如行車執照有特別之證明文件，證人林宏城既未告知被告該車之來
      源，被告亦無從知悉該車係贓車而僅取其中之引擎收受，則被告對該車引擎之
      合法性並未存疑一事，亦顯與日常經驗尚無重大偏離，遽難僅以被告具有多年
      經驗卻未加查證引擎號碼，即推認被告係明知贓物而收受，徒憑主觀之推想，
      將一般有利於被告之其他合理情況逕予排除。末者，被告對於該引擎究係伊取
      回利用，抑林宏城僅係叫伊幫忙拆卸引擎部分，雖前後供詞不一，但認定犯罪
      事實應依證據，被告否認犯罪事實所為之辯解，縱屬不能成立，仍應以積極證
      據足資證明其犯罪行為，始得為有罪事實之認定，遑論辯解不一之情形，是本
      件尚難遽以被告持有之上開引擎為贓物，即認其對所收受之引擎有贓物之認識
      ，而為不利於被告之認定。
五、綜上所述，被告對該引擎是否為贓物之認識，既有合理懷疑存在，自不能以推測
    或擬制方法，為不利於被告之認定。此外，本院復查無其他積極證據足資證明被
    告有公訴人所指收受贓物犯行，不能證明被告犯罪，原審為被告無罪之諭知，尚
    無不合，檢察官之上訴意旨，謂依行政院環保署於九十一年九月十八日第０九一
    ００六三三五八號函規定：「對民眾報繳回收之廢車須查明車籍、狀態．．．」
    ，然查被告於行為當時，環保署上開函文尚未公佈，自不能以該函據為認定被告
    有罪之依據，是檢察官之上訴，核無理由，應予駁回。
六、被告經合法傳喚無正當理由不到庭，爰不待其陳述，逕行判決。
據上論斷，應依刑事訴訟法第三百六十八條、第三百七十三條，判決如主文。
本案經檢察官黃怡君到庭執行職務。
中      華      民      國    九十三    年      八      月     三十     日
                                審判長法官  吳  鴻  章
                                      法官  張  健  河
                                      法官  黃  永  祥
右正本證明與原本無異。
本件不得上訴。
    書記官  吳  家  瑩
中      華      民      國    九十三    年      八      月     三十     日
